臺灣臺北地方法院刑事判決　　　　　　　96年度訴字第1355號
公　訴　人　臺灣臺北地方法院檢察署檢察官
被　　　告　甲○○
選任辯護人　林見軍律師
上列被告因違反公司法等案件，經檢察官提起公訴（96年度偵字
第3481號），被告於準備程序進行中為有罪之陳述，經本院合議
庭裁定由受命法官獨任進行簡式審判程序後，檢察官聲請改依協
商程序而為判決，本院判決如下：
    主  文
甲○○共同公司負責人，公司應收之股款，股東並未實際繳納，
而以申請文件表明收足，處有期徒刑肆月，如易科罰金，以銀元
佰元即新臺幣玖佰元折算壹日；減為有期徒刑貳月，如易科罰
金，以銀元佰元即新臺幣玖佰元折算壹日。緩刑貳年。
    事實及理由
一、甲○○明知公司股款應確實向股東收足，不得僅以申請文件
    表明收足，惟為使大河觀光事業股份有限公司（下稱大河公
    司）完成設立登記，委由記帳業者譚文淵（另由檢察官偵查
    中）向謝曜駿（另案審理中）經營設在臺北市萬華區之「大
    眾會計事務所」辦理不實驗資證明文件，甲○○、譚文淵與
    謝曜駿共同基於違反公司法、商業會計法及使公務員登載不
    實之犯意聯絡，由甲○○依指示於94年3 月1 日，至位於臺
    北市○○區○○路3 段150 號之華泰商業銀行復興分行，以
    大河公司籌備處名義開立帳號000000000 號帳戶，不知情之
    銀行人員再將該帳戶之存摺轉交「大眾會計事務所」填寫提
    、存款單多張，於同日辦理資金轉帳手續，先自「大眾會計
    事務所」設置在同銀行不詳之帳戶內調度提出20,000,000
    元，轉帳存入上開大河公司帳戶後，旋將存摺帶回影印，作
    為股款業經股東繳納之存款證明，並製作不實之設立登記股
    東繳納股款明細表、存款20,000,000元之資產負債表、試算
    表、（會計師查核簽證）委託書及設立登記資本額查核報告
    書底稿等文件，再於各項會計報表上蓋用代刻之公司及負責
    人印章後，將該等文件交予譚文淵填製公司設立登記申請書
    及持上開文件於94年3 月3 日向主管機關即臺北市政府申請
    設立登記，使該管公務員陷於錯誤，核准設立登記，並將前
    開不實事項登載於職務上所載之公文書即大河公司「股份有
    限公司設立登記表」上，足生損害主管機關對於公司管理之
    正確性。上開帳戶內之20,000,000元，並於申請設立登記後
    之94年5 月9 日旋即將之提領一空。
二、證據：
  (一)被告於本院行準備程序中之自白。
  (二)臺北市政府94年3 月9 日准予設立登記函、大河觀光公司設
    立登記申請書、發起人會議事錄、股東名簿、設立登記資本
    額查核報告書、股東繳納股款明細表、委託書、資產負債表
    、華泰商業銀行復興分行摺等相關資料影本。
  (三)華泰商業銀行復興分行函送開戶申請書及前述提、存款之取
    款憑條、存款憑條影本。
三、本件經檢察官與被告於審判外達成協商之合意且被告已認罪
    ，其合意內容為：被告願受科刑範圍為有為期徒刑4 月，如
    易科罰金，以銀元300 元即新臺幣900 元折算1 日；減為有
    期徒刑2 月，如易科罰金，以銀元300 元即新臺幣900 元折
    算1 日，緩刑2 年。經查，上開協商合意並無刑事訴訟法第
    455 條之4 第1 項所列情形之一，檢察官聲請改依協商程序
    而為判決，本院爰不經言詞辯論，於協商合意範圍內為協商
    判決，合予敘明。
四、附記事項：
  (一)被告行為後，商業會計法已於95年5 月24日經總統修正公布
    ，並於同年月26日生效；其中第71條第5 款之商業負責人利
    用不正當方法，致使財務報表發生不實之結果罪之法定刑由
    「5 年以下有期徒刑、拘役或科或併科新臺幣150,000 元以
    下罰金」修正為「5 年以下有期徒刑、拘役或科或併科新臺
    幣600,000 元以下罰金」，茲新舊法比較之結果，自以修正
    前之規定對被告較有利，應依刑法第2 條第1 項前段規定，
    適用行為時之法律即修正前商業會計法第71條第5 款規定論
    處，先予說明。
  (二)查被告行為後，刑法於94年2月2日公布，於95年7月1日施行
    ，其中修正第2 條、第41條第1 項前段、第55條規定。按行
    為後法律有變更者，適用行為時之法律，但行為後之法律有
    利於行為人者，適用最有利於行為人之法律，現行刑法第2
    條第1 項訂有明文。此條規定乃與刑法第1 條罪刑法定主義
    契合，而貫徹法律禁止溯及既往原則，係規範行為後法律變
    更所生新舊法律比較適用之準據法，是刑法第2 條本身雖經
    修正，但刑法第2 條既屬適用法律之準據法，本身尚無比較
    新舊法之問題，應一律適用裁判時之現行刑法第2 條規定以
    決定適用之刑罰法律，先予辨明。
  (1)刑法第28條關於共同正犯之規定，於修正前原規定：「2 人
    以上共同實施犯罪之行為者，皆為正犯」，修正為：「2 人
    以上共同實行犯罪之行為者，皆為正犯」，其修正理由係為
    排除陰謀共同正犯、預備共同正犯於本條所規定之正犯之外
    ，屬法理之明文化，並無有利、不利之情形，非屬刑罰法令
    之變更，無刑法第2 條第1 項比較新舊法之適用，自應逕行
    適用裁判時之刑法規定（最高法院95年度第21次刑事庭會議
    決議參照）。
  (2)刑法第31條第1 項原規定：「因身分或其他特定關係成立之
    罪，其共同實施或教唆幫助者，雖無特定關係，仍以共犯論
    」，修正為：「因身分或其他特定關係成立之罪，其共同實
    行、教唆或幫助者，雖無特定關係，仍以正犯或共犯論。但
    得減輕其刑」，上開條文之修正屬法理之明文化，對被告而
    言無有利、不利之情形，故非刑罰法令之變更，無刑法第2
    條第1 項比較新舊法之適用，自應逕適用裁判時之刑法第第
    31條之規定（最高法院95年度第21次刑事庭會議決議參照）
    。
  (3)刑法第55條後段之牽連犯之規定，已於94年1 月7 日修正刪
    除，並於95年7 月1 日施行。是於新法修正施行後，被告之
    數犯罪行為，即須分論併罰。此刪除顯已影響行為人刑罰之
    法律效果，比較新、舊法結果，自應以被告行為時之法律即
    舊法論以牽連犯對被告較為有利。
  (4)刑法第41條第1 項前段關於易科罰金折算標準部分：修正前
    刑法第41條第1 項前段規定：「犯最重本刑為5 年以下有期
    徒刑之刑之罪，而受6 月以下有期徒刑或拘役之宣告，因身
    體、教育、職業、家庭之關係或其他正當事由，執行顯有困
    難者，得以1 元以上3 元以下折算1 日，易科罰金。」；又
    被告行為時之易科罰金折算標準，修正前罰金罰鍰提高標準
    條例第2 條前段（現已刪除）規定，就其原定數額提高為10
    0 倍折算1 日，因此被告行為時之易科罰金折算標準，應以
    銀元300 元折算1 日，經折算為新臺幣後，應以新臺幣900
    元折算1 日。惟修正後刑法第41條第1 項前段則規定：「犯
    最重本刑為5 年以下有期徒刑之刑之罪，而受6 月以下有期
    徒刑或拘役之宣告者，得以新臺幣1,000 元、2,000 元、3,
    000 元折算1 日，易科罰金。」，比較修正前後之易科罰金
    折算標準，仍以95年7 月1 日修正公佈施行前之規定，較有
    利於被告。
  (5)關於刑法第74條緩刑之規定，依最高法院95年度第8 次刑事
    庭會議決議之見解，犯罪在新法施行前，新法施行後，緩刑
    之宣告，仍應適用新法第74條之規定。
  (三)被告前開犯行之犯罪時間係於96年4 月24日之前，且無中華
    民國96年罪犯減刑條例所定不得減刑之情形，爰依同條例第
    2 條第1 項第3 款規定減其宣告刑2 分之1 ，並依修正前刑
    法第41條第1 項前段規定諭知易科罰金之折算標準。
  (四)被告應向財團法人犯罪被害人保護協會捐款新臺幣（下同）
    50,000元部分，已據其於96年11年12日繳納50,000元完畢，
    有郵政跨行匯款申請書1 份在卷可稽，是此部分無庸再予執
    行。
五、應適用之法條：刑事訴訟法第273 條之1 第1 項、第455 條
    之2第1項、第455 條之4 第2 項、第455 條之8 、第454 條
    第2 項，公司法第9 條第1 項，修正前商業會計法第71 條
    第5 款，修正後刑法第2 條第1 項前段、第11條前段、第28
    條、第31條第1 項、第74條第1 項第1 款，刑法第214 條，
    修正前刑法第55條、第41條第1 項前段，修正前罰金罰鍰提
    高標準條例第2 條，現行法規所定貨幣單位折算新臺幣條例
    第2 條，中華民國96年罪犯減刑條例第2 條第1 項第3 款、
    第7 條、第9 條，判決如主文。
六、協商判決除有刑事訴訟法第455 條之4 第1 項第1 款於本訊
    問程序終結前，被告撤銷協商合意或檢察官撤回協商聲請者
    ；第2 款被告協商之意思非出於自由意志者；第4 款被告所
    犯之罪非第455 條之2 第1 項所定得以協商判決者；第6 款
    被告有其他較重之裁判上一罪之犯罪事實者；第7 款法院認
    應諭知免刑或免訴、不受理者情形之一，及違反同條第2 項
    「法院應於協商合意範圍內為判決；法院為協商判決所科之
    刑，以宣告緩刑或二年以下有期徒刑、拘役或罰金為限」之
    規定者外，不得上訴。
七、如有前述例外得上訴之情形，又不服本件判決，得自收受判
    決送達之日起10日內，向本院提出上訴書狀，上訴於第二審
    法院。
中　　華　　民　　國　　96　　年　　11　　月　　26　  日
                  臺灣臺北地方法院刑事第二庭
                        法  官  賴淑美
以上正本證明與原本無異。
                        書記官　許翠燕
中　　華　　民　　國　　96　　年　　11　　月　　26  　日
附錄本案論罪科刑法條全文：
公司法第9條
公司應收之股款，股東並未實際繳納，而以申請文件表明收足，
或股東雖已繳納而於登記後將股款發還股東，或任由股東收回者
，公司負責人各處5 年以下有期徒刑、拘役或科或併科新臺幣
 50萬元以上250萬元以下罰金。
有前項情事時，公司負責人應與各該股東連帶賠償公司或第三人
因此所受之損害。
第 1 項裁判確定後，由檢察機關通知中央主管機關撤銷或廢止其
登記。但裁判確定前，已為補正或經主管機關限期補正已補正者
，不在此限。
公司之設立或其他登記事項有偽造、變造文書，經裁判確定後，
由檢察機關通知中央主管機關撤銷或廢止其登記。
修正前商業會計法第71條
商業負責人、主辦及經辦會計人員或依法受託代他人處理會計事
務之人員有下列情事之一者，處5年以下有期徒刑、拘役或科或
併科新臺幣15萬元以下罰金：
一、以明知為不實之事項，而填製會計憑證或記入帳冊。
二、故意使應保存之會計憑證、會計帳簿報表滅失毀損。
三、偽造或變造會計憑證、會計帳簿報表內容或毀損其頁數。
四、故意遺漏會計事項不為記錄，致使財務報表發生不實之結果
    。
五、其他利用不正當方法，致使會計事項或財務報表發生不實之
    結果。
中華民國刑法第214條
明知為不實之事項，而使公務員登載於職務上所掌之公文書，足
以生損害於公眾或他人者，處3年以下有期徒刑、拘役或5百元以
下罰金。
